臺北高等行政法院判決　　　　　　　　　　　　　　　九十二年度簡字第五五五號
　　原　　　告　甲○○
　　被　　　告　臺北市政府衛生局
　　代　表　人　張珩（局長）
右當事人間因醫療法事件，原告不服台北市政府中華民國九十二年六月十九日府訴字
第○九二○三五八二七○○號訴願決定，提起行政訴訟，本院判決如左：
　　主  文
原告之訴駁回。
訴訟費用由原告負擔。
　　事  實
一、事實概要：
    原告係台北市○○○路○段一六○巷四十五號「好家庭牙醫診所」負責醫師，九
    十一年十二月二十六日壹週刊第八十三期第五十七頁刊登「整齒美顏特輯、溫翠
    蘋回台竟是為了好家庭、為什麼遠嫁日本多年的溫翠蘋，最近頻頻回國呢？因為
    牙齒痛到不行的她，一心想根治從小到大不斷困擾她的牙齒問題，花費再多機票
    錢也要回台灣找甲○○牙醫師幫她看診、：：：甲○○院長小檔案、現任好家庭
    牙醫診所院長：：：牙齒保健專線：00-0000-0000：：：」報導一則，經民眾於
    九十二年一月二日向台北市大安區衛生所檢舉，嗣經該所於九十二年一月八日約
    談原告並製作談話紀錄後，以九十二年一月八日北市安衛三字第○九二三○○○
    六五○○號函報請被告核辦。經被告審認上開報導係違規廣告，且原告係第二次
    刊登違規醫療廣告，違反醫療法第六十條及第六十一條規定，乃依同法第七十七
    條第一項規定，以九十二年一月十七日北市衛三字第○九二三○二四五八○○號
    處分書，處以原告新台幣（下同）六萬元罰鍰。原告不服，提起訴願，經遭決定
    駁回，遂向本院提起行政訴訟。
二、兩造聲明：
　(一)原告聲明：
    1.訴願決定及原處分均撤銷。
    2.訴訟費用由被告負擔。
  (二)被告聲明：
    駁回原告之訴。
三、兩造之爭點：原告之診所是否有違反醫療法第六十條、第六十一條之規定，而應
    處以罰鍰？
　(一)原告主張之理由：
    1.行政處分以書面為之者，應記載主旨、事實、理由及其法令依據，行政程序法
      第九十六條（原告誤載為九十二條）第一項第二款定有明文。被告於行政處分
      書中僅載明主旨、事實及法令依據，對據以認定原告之行為違法之理由漏未記
      明，致使原告無從防衛其權益，該行政處分即有瑕疵而應構成撤銷之原因。
    2.司法院釋字第二七五號解釋文「人民違反法律上之義務而應受行政罰之行為，
      法律無特別規定時，雖不以出於故意為必要，仍須以過失為其責任條件。」即
      基於憲法保障人民權利之意旨，要求屬於對人民制裁之行政罰，應以行為人有
      可歸責原因為限。查醫療法第七十七條第二項規定違反同法第六十、六十一條
      規定應處罰鍰者，係指行為人為醫療廣告其內容逾越醫療法第六十條規定之範
      疇或以同法第六十一條之方式為之。其前提則為行為人所為者為醫療廣告，又
      依同法第八條規定「本法所稱醫療廣告，係指利用傳播媒體，宣傳醫療業務，
      以達招徠患者醫療為目的之行為。」依一般解釋原則可知醫療廣告係行為人明
      知並有意利用傳播媒體宣傳，以達招徠患者之目的。換言之，醫療廣告既為第
      六十、六十一條之構成要件之一，則處罰行為人應以出於故意為必要。據查壹
      週刊雜誌之定位係以報導公眾人物花絮，尤以演藝人員之工作及個人新聞為主
      ，任何藝人之大小事均得為其雜誌採訪報導之內容。今原告並無委託刊登廣告
      ，當日之採訪記者亦非請求原告之診所接受採訪，而係為採訪藝人溫翠蘋而來
      ，只要受採訪者同意，原告並無拒絕之理由。又壹週刊上系爭報導內容均係記
      者採訪時溫翠蘋親口口述，原告亦無權干涉。則被告所云原告違反醫療機構接
      受媒體採訪注意事項實有誤會。如前所述，系爭報導係為採訪藝人溫翠蘋所得
      ，而內容涉及原告和原告負責之診所相關資料，並非原告委託該雜誌刊登，則
      原告既無故意假藉採訪宣傳醫療業務（該採訪對象並非原告及原告負責之診所
      ），縱使系爭報導刊載原告及診所之相關資料，亦不能想當然爾就推論該報導
      之實質利益歸屬原告而認該報導該當醫療法第八條之醫療廣告。被告認定事實
      實有違反論理法則及經驗法則，判斷結果與真相不符。
    3.再按醫療法第六十一條第五款「醫療廣告不得藉採訪或報導為宣傳。」何謂「
      藉」採訪或報導為宣傳係屬一不確定法律概念，必須經由解釋之後方能將事實
      涵攝至法定要件進行法律之適用。八十九年九月十五日衛署醫字第○八九○○
      一一六二一號函釋意旨「醫療廣告不得藉採訪或報導為宣傳，縱非醫院所廣告
      刊載，惟其內容如涉有為醫療院所或醫師宣傳之情事，應屬違法醫療廣告。」
      即認系爭報導為違法醫療廣告，實嫌速斷。蓋何謂醫療廣告，醫療法第八條有
      定義性之規定，而醫療廣告如係藉採訪或報導為之，必須是行為人故意者為限
      才得處罰行為人，否則無論何人提及原告及原告之診所，原告即得負責，原告
      豈不動輒得咎，被告不但誤認事實，又援引不當解釋，被告所為之行政處分即
      有重大違法不當之處。
    4.退萬步以言，縱認該篇報導係屬醫療廣告而應依醫療法處罰原告，被告之裁量
      亦有不當之處。蓋被告裁處原告六萬元，係依八十六年三月二十六日衛署醫字
      第八六○一六一三六號函關於違規醫療廣告處理原則而為處分。該處理原則增
      加原法律構成要件所無之要件，以行為人被處罰之次數另裁處較高之罰鍰，除
      考量時未考慮前次處分是否已確定，另該裁量後之效果等同「累犯」，此為增
      加原構成要件外之條件，實有違反法律保留原則。該處理原則除僅以「初犯」
      或「累犯」為處罰額度訂定之標準外，並無其他準則。本件被告亦無就事實情
      節輕重處以原告適當之罰鍰，被告亦有裁量怠惰之裁量瑕疵，被告應另為合法
      適當之處分。
    5.近年來隨著時代的變遷，社會經濟的改善、教育程度的普遍提昇及平均餘命的
      增加，國人對醫療保健新知之需求已不同於以往。此外公眾人物之言行觀瞻，
      常是普羅大眾模仿之對象。基於以上兩種原因，媒體常以此為報導主題以滿足
      民眾知的權利。例如藝人徐熙娣帶牙套，引領一陣矯正牙齒之風潮，不時就有
      民眾向媒體詢問為該藝人之矯正牙齒的是那一家診所，那一位醫師，媒體若以
      此現象為主題採訪報導相關醫療機構，核其性質應屬新聞，而非廣告，本件系
      爭報導之性質即係屬於此。
　(二)被告主張之理由：
    1.醫療法第八條規定：「本法所稱醫療廣告，係指利用傳播媒體，宣傳醫療業務
      ，以達招徠患者醫療為目的之行為。」第十條規定：「本法所稱衛生主管機關
      ：在中央為行政院衛生署；在直轄市為直轄市政府；在縣（市）為縣（市）政
      府。」第六十條規定：「醫療廣告，其內容以左列事項為限：一、醫療機構之
      名稱、開業執照字號、地址、電話及交通路線。二、醫師之姓名、性別、學歷
      、經歷及其醫師、專科醫師、優生保健醫師證書字號。三、公務人員保險、勞
      工保險及其他非商業性保險之特約醫院、診所字樣。四、診療科別、病名及診
      療時間。五、開業、歇業、停業、復業、遷移及其年、月、日。六、其他經中
      央衛生主管機關公告容許登載或播放事項。利用廣播、電視之醫療廣告，在前
      項內容範圍內，得以口語化方式為之；惟應先經所在地直轄市或縣（市）衛生
      主管機關核准。」第六十一條規定：「醫療廣告，不得以左列方式為之：一、
      假借他人名義為宣傳。二、利用出售或贈與醫療刊物為宣傳。三、以公開祖傳
      秘方或公開答問為宣傳。四、摘錄醫學刊物內容為宣傳。五、藉採訪或報導為
      宣傳。六、與違反前條規定內容之廣告聯合或並排為宣傳。七、以其他不正當
      方式為宣傳。」第七十七條第一項規定：「違反：：：第六十條、第六十一條
      之規定或擅自變更核准之廣告內容者，處五千元（銀元）以上五萬元（銀元）
      以下罰鍰。：：：」第八十五條規定：「本法所定之罰鍰，於非財團法人之私
      立醫療機構，處罰其負責醫師。」同法施行細則第四條規定：「本法第八條所
      稱傳播媒體，指廣播、電視、錄影節目帶、新聞紙、雜誌、傳單、海報、招牌
      、牌坊、電影片及其他傳播方法。」第五十三條規定：「本法第六十條第一項
      第四款所定醫療廣告之診療科別，以經衛生主管機關核准登記服務醫師之科別
      為限；其病名，以國際疾病傷害及死因分類規定或經所在地直轄市或縣（市）
      衛生主管機關核准者為限。」行政院衛生署八十六年三月二十六日衛署醫字第
      八六○一六一三六號函釋略以：「違規醫療廣告處理原則：一、違規廣告之處
      理：以每日為一行為，同日刊登數種報紙，以每報為一行為，每一行為應處一
      罰。二、違規廣告次數之認定：以處分之次數計算，但同日刊登數種報紙或同
      日刊登（播）於報紙、有線電視、電腦網際網路之違規行為，若其廣告內容相
      同者，以一次計算；後處分之違規行為發生於前處分書送達之前者，不予計次
      。三、違規廣告處罰額度：：：第二次：處以二萬元罰鍰（折合新臺幣六萬元
      ）：：：第三次：處以五萬元罰鍰（折合新臺幣十五萬元）：：：四、違規廣
      告之處罰對象：(二)以醫療機構名義刊登者，處罰該醫療機構。違規醫療廣告刊
      登地址及電話者，經循址查明該址係醫療機構者，以該醫療機構刊登廣告處理
      。：：：」行政院衛生署八十六年九月一日衛署醫字第八六○四一七九四號函
      釋略以：「：：：說明：：：二、查醫療法施行細則第五十三條後段規定，本
      法第六十條第一項第四款所定醫療廣告之病名，依國際疾病傷害及死因分類之
      規定。：：：」行政院衛生署八十九年九月十五日衛署醫字第○八九○○一一
      六二一號函釋略以：「主旨：有關醫療廣告經報社出具證明，係報社之工商服
      務、產業動態報導，而非醫療院所廣告刊載：：：說明：：：二、依醫療法第
      六十一條第五款規定，醫療廣告不得以藉採訪或報導為宣傳之方式為之。本案
      所詢事項，該工商服務、產業動態報導，其內容如涉有為該醫療院所或醫師宣
      傳之情事，應屬違反上開醫療法規定之違法醫療廣告。」臺北市政府九十年八
      月二十三日府秘二字第九○一○七九八一○○號公告：「主旨：公告本府主管
      業務委任事項，並自九十年九月一日起生效。依據：一、行政程序法第十五條
      。二、臺北市政府組織自治條例第二條規定第二項。公告事項：：：六、本府
      將下列業務委任本府衛生局，以該局名義執行之：：：醫療法中有關本府權限
      事項。：：：」。
    2.查原告負責之診所於事實欄所述時間及週刊刊登違規醫療廣告一則，此有系爭
      違規醫療廣告、民眾檢舉函、台北市大安區衛生所九十二年一月八日北市安衛
      三字第○九二三○○○六五○○號函及所附九十二年一月八日約談原告之談話
      紀錄附卷可稽。至原告主張報導中的文字內容均係記者採訪時，溫翠蘋的親口
      口述，原告診所從未委刊任何醫療廣告乙節，按前揭醫療法第六十條第一項、
      同法施行細則第五十三條規定及行政院衛生署八十六年九月一日衛署醫字第八
      六○四一七九四號函釋，就醫療廣告之內容設有規範限制；又依前揭醫療法第
      六十一條第五款規定及行政院衛生署八十九年九月十五日衛署醫字第○八九○
      ○一一六二一號函釋意旨，醫療廣告不得藉採訪或報導為宣傳，縱非醫院所為
      廣告刊載，其內容如涉有為醫療院所或醫師宣傳之情事，仍應屬違法醫療廣告
      。又依司法院釋字二七五號解釋意旨，原告對本廣告縱令無故意，亦應舉證證
      明其無過失存在。今原告無法舉證其無過失，自應依法受處罰。
    3.系爭壹週刊刊登之廣告內容載有原告診所之名稱、原告個人小檔案、牙齒保健
      專線等，可證該則廣告或報導或新聞有為原告宣傳之情事，並藉以達招徠病患
      為目的之違規事證明確，而系爭廣告依經驗法則及違規事實推論其廣告利益歸
      屬原告，自應認屬原告之醫療廣告。又醫療業務有別於一般商品，為使民眾之
      醫療品質獲得保障，維護民眾身體健康權益，適當規範醫療廣告實有其必要性
      ，是行政院衛生署乃函頒前揭函釋規定，作為各醫療機構刊登醫療廣告之準繩
      。從而原告刊登違規醫療廣告之事證洵堪認定，原告主張核不足採。被告依行
      政院衛生署八十六年三月二十六日衛署醫字第八六○一六一三六函釋之裁罰基
      準，審認原告第二次刊登違規醫療廣告，處以原告六萬元罰鍰之處分，並無不
      合。
　　理  由
一、依醫療法第十條規定：「本法所稱衛生主管機關：在中央為行政院衛生署；在直
    轄市為直轄市政府；在縣（市）為縣（市）政府。」而臺北市政府業於九十年八
    月二十三日以府秘二字第九○一○七九八一○○號公告，依行政程序法第十五條
    規定，將醫療法有關台北市政府權限事項，委任其所屬衛生局，以該局名義執行
    之，因此，被告以其名義為本件行政處分，於法核無不合，應先明。
二、按醫療法第八條規定：「本法所稱醫療廣告，係指利用傳播媒體，宣傳醫療業務
    ，以達招徠患者醫療為目的之行為。」第六十條規定：「醫療廣告，其內容以左
    列事項為限：一、醫療機構之名稱、開業執照字號、地址、電話及交通路線。二
    、醫師之姓名、性別、學歷、經歷及其醫師、專科醫師、優生保健醫師證書字號
    。三、公務人員保險、勞工保險及其他非商業性保險之特約醫院、診所字樣。四
    、診療科別、病名及診療時間。五、開業、歇業、停業、復業、遷移及其年、月
    、日。六、其他經中央衛生主管機關公告容許登載或播放事項。利用廣播、電視
    之醫療廣告，在前項內容範圍內，得以口語化方式為之；惟應先經所在地直轄市
    或縣（市）衛生主管機關核准。」第七十七條第一項規定：「違反：：：第六十
    條、第六十一條之規定或擅自變更核准之廣告內容者，處五千元（銀元）以上五
    萬元（銀元）以下罰鍰。：：：」第六十一條規定：「醫療廣告，不得以左列方
    式為之：一假借他人名義為宣傳。二利用出售或贈與醫療刊物為宣傳。三以公開
    祖傳秘方或公開答問為宣傳。四摘錄醫學刊物內容為宣傳。五藉採訪或報導為宣
    傳。六與違反前條規定內容之廣告聯合或並排為宣傳。」同法施行細則第四條規
    定：「本法第八條所稱傳播媒體，指廣播、電視、錄影節目帶、新聞紙、雜誌、
    傳單、海報、招牌、牌坊、電影片及其他傳播方法。」
三、原告係台北市○○○路○段一六○巷四十五號「好家庭牙醫診所」負責醫師，九
    十一年十二月二十六日壹週刊第八十三期第五十七頁刊登「整齒美顏特輯、溫翠
    蘋回台竟是為了好家庭、為什麼遠嫁日本多年的溫翠蘋，最近頻頻回國呢？因為
    牙齒痛到不行的她，一心想根治從小到大不斷困擾她的牙齒問題，花費再多機票
    錢也要回台灣找甲○○牙醫師幫她看診、：：：」「甲○○院長小檔案、現任好
    家庭牙醫診所院長：：：牙齒保健專線：00-0000-0000：：：」等詞句之採訪報
    導，有卷附壹週刊第八十三期第五十七頁刊登報導可憑，原告雖主張並無委託刊
    登廣告，當日之採訪記者亦非請求原告之診所接受採訪，而係為採訪藝人溫翠蘋
    而來，只要受採訪者同意，原告並無拒絕之理由。又壹週刊上系爭報導內容均係
    記者採訪時溫翠蘋親口口述，原告亦無權干涉。原告並無故意假藉採訪宣傳醫療
    業務，縱使系爭報導刊載原告及診所之相關資料，亦不能想當然爾就推論該報導
    之實質利益歸屬原告而認該報導該當醫療法第八條之醫療廣告等等。
四、但查，上述報導標明係整齒美顏特輯，內容除有溫翠蘋個人對原告個人專業知識
    及對待病患執業態度之讚譽評價外，另有原告對小孩何時開始定期看牙之建議、
    牙齒矯正治療以及如何靠牙齒矯正將臉部線條改觀，達到創造帥氣及美麗臉龐之
    看法，並於報導上方附有原告為溫翠蘋診察牙齒之大幅照片；左下方記載原告之
    各項學經歷及牙齒保健專線00-0000-0000，依上開報導整體觀之，經由溫翠蘋個
    人對原告個人專業知識及對待病患執業態度之讚譽，加以採訪原告表示對牙齒矯
    正可能達到創造帥氣及美麗臉龐之效果，並於其旁之原告小檔案載明原告學經歷
    ，包括係前長庚紀念醫院矯正專利醫師、日本國立東京醫科齒科大學矯正專科醫
    師、日本矯正學會會員、國際審美學會醫學顧問等內容，另附加牙齒保健專線00
    -0000-0000，自足使讀者經由閱讀該報導內容慕名而向原告求診，達到招徠醫療
    業務之目的。因此，上述報導具有廣告性質可以認定。
五、原告雖主張當日之採訪記者非請求原告之診所接受採訪，而係為採訪藝人溫翠蘋
    而來云云。但查，上述採訪內容除溫翠蘋以外，尚包括原告對小孩何時開始定期
    看牙之建議、牙齒矯正治療以及如何靠牙齒矯正將臉部線條改觀，達到創造帥氣
    及美麗臉龐之看法，已如前述，另附有原告檔案資料、牙齒保健專線以及原告正
    在診察之照片，顯然原告亦為接受採訪報導對象，並瞭解所報導內容，否則該報
    導當無從取得有關原告檔案、原告所述之報導內容及配合拍攝之照片。且原告曾
    因週刊報導採訪，經被告認違規醫療廣告而處被告罰鍰三萬元，有被告九十一年
    十一月十四日北市衛三字第０九一四五七三二五００號行政處分書在卷可憑，被
    告難謂不知提供上述資訊作為報導內容，已屬醫療廣告，原告主張其並未藉採訪
    宣傳醫療業務一節，非屬可採。因此，原告既提供該報導內容資訊，使讀者得經
    由閱讀該讚譽原告之報導因而向原告求診，自有藉該報導為其宣傳以達招徠醫療
    業務之目的，被告有違反醫療法第六十條第一項及第六十一條第五款規定之事實
    ，堪以認定。
六、原告再主張被告以行為人被處罰之次數另裁處較高之罰鍰，除考量時未考慮前次
    處分是否已確定，另該裁量後之效果等同「累犯」，此為增加原構成要件外之條
    件，實有違反法律保留原則。該處理原則除僅以「初犯」或「累犯」為處罰額度
    訂定之標準外，並無其他準則。被告亦無就事實情節輕重處以原告適當之罰鍰，
    被告亦有裁量怠惰之裁量瑕疵，被告應另為合法適當之處分部分。按醫療法第七
    十七條第一項規定：「違反：：：第六十條、第六十一條之規定或擅自變更核准
    之廣告內容者，處五千元（銀元）以上五萬元（銀元）以下罰鍰。：：：」，則
    原告違反醫療法第六十條第一項及第六十一條第五款規定，在一萬五千元以上，
    十五萬元以下處以罰鍰，均屬被告裁量範圍，而原告前曾因違規醫療廣告經被告
    處罰鍰三萬元，有被告九十一年十一月十四日北市衛三字第０九一四五七三二五
    ００號行政處分書在卷可憑，則被告以原告第二次刊登違規醫療廣告，乃依醫療
    法第七十七條第一項，以及台北市政府處理違反各項醫療衛生法規統一裁罰基準
    ，處原告六萬元罰鍰，即屬就原告違規之情節予以裁量認以處六萬元為適當之情
    形，並非未經裁量，或有裁量怠惰之裁量瑕疵。又被告係以原告曾違反次數作為
    情節判斷之依據，並不因原告是否曾就前次處分提起行政爭訟而有不同，原告指
    被告未考慮前次處分是否已確定，該「累犯」之裁量，係增加原構成要件外之條
    件，有違反法律保留原則一節，亦有誤解。末查，被告已於原行政處分書舉出違
    法事實為於九十一年十二月二十六日在壹週刊第八十三期第五十七頁刊登「整齒
    美顏特輯、溫翠蘋回台竟是為了好家庭、為什麼遠嫁日本多年的溫翠蘋，最近頻
    頻回國呢？因為牙齒痛到不行的她，一心想根治從小到大不斷困擾她的牙齒問題
    ，花費再多機票錢也要回台灣找甲○○牙醫師幫她看診、：：：甲○○院長小檔
    案、現任好家庭牙醫診所院長：：：牙齒保健專線：00-0000-0000：：：」違規
    廣告乙則，廣告內容逾越醫療法第六十條規定之範疇及違反第六十一條之規定，
    並有台北市大安區衛生所九十二年一月八日調查受處分人答詢紀錄在卷，因此認
    原告所為係違反醫療法規定，而依同法第七十七條規定處以罰鍰。並於處分書之
    處分理由及法令依據載明違反法條醫療法第六十、六十一條之內容。由上述處分
    內容已足瞭解被告處分之理由，原告主張被告原處分未記載處分理由部分，亦非
    可採。
六、綜上所述，被告以原告違反醫療法第六十條、第六十一項規定，並認被告前亦因
    刊登違規醫療廣告經處分在案，而依同法第七十七條處以罰鍰六萬元，於法並無
    不合。從而訴願決定予以維持，亦屬妥適。原告主張前詞，請求撤銷訴願決定及
    原處分，為無理由，應予駁回。
七、本件訴訟標的金額未逾二十萬元，為適用簡易程序事件，本判決爰不經言詞辯論
    為之，併此敘明。
據上論結，本件原告之訴為無理由，爰依行政訴訟法第二百三十三條、第九十八條第
三項前段，判決如主文。
中　　　華　　　民　　　國　　九十三　　年　　　一　　　月　　 十三 　　日
                        臺 北 高 等 行 政 法 院   第 二 庭
                                                    法  官　陳國成
右為正本係照原本作成。
本件以訴訟事件所涉及之法律見解具有原則性者為限，始得於本判決送達後二十日內
向本院提出上訴狀並表明上訴理由，如已於本判決宣示後送達前提起上訴者，應於判
決送達後二十日內補具上訴理由（均按他造人數附繕本），且經最高行政法院許可後
方得上訴。
中　　　華　　　民　　　國　　九十三　　年　　　一　　　月　　 十三 　　日
  　　　　　　　　　　　　　　　　　　　　          書記官　簡信滇
